臺灣臺北地方法院民事裁定
110年度消債職聲免字第83號
聲  請  人  
即債務人    曾嚴環  
代  理  人  趙興偉律師(法扶律師)
複代理人    王蕙瑄律師
相  對  人  
即債權人    上海商業儲蓄銀行股份有限公司


法定代理人  林志宏  
代  理  人  曹𦓻峸  
相  對  人  
即債權人    國泰世華商業銀行股份有限公司

法定代理人  郭明鑑  
代  理  人  游豐維  
相  對  人  
即債權人    兆豐國際商業銀行股份有限公司

法定代理人  張兆順  


相  對  人  
即債權人    臺灣新光商業銀行股份有限公司




法定代理人  李增昌  
相  對  人
即債權人    聯邦商業銀行股份有限公司


法定代理人  林鴻聯  
相  對  人  
即債權人    永豐商業銀行股份有限公司

法定代理人  陳嘉賢  


相  對  人  
即債權人    玉山商業銀行股份有限公司


法定代理人  黃男州  
代  理  人  朱逸君  
相  對  人  
即債權人    花旗(台灣)商業銀行股份有限公司


法定代理人  莫兆鴻  


代  理  人  陳正欽  
相  對  人  
即債權人    中國信託商業銀行股份有限公司


法定代理人  利明献  


相  對  人
即債權人    摩根聯邦資產管理股份有限公司

法定代理人  李文明  
相  對  人  
即債權人    台新資產管理股份有限公司

法定代理人  吳統雄  
代  理  人  台新國際商業銀行股份有限公司

法定代理人  尚瑞強  


相  對  人
即債權人    挺鈞股份有限公司

法定代理人  林洋億  
相  對  人  
即債權人    萬榮行銷股份有限公司

法定代理人  呂豫文  


相  對  人  
即債權人    長鑫資產管理股份有限公司

法定代理人  潘代鼎  


相  對  人
即債權人    台灣金聯資產管理股份有限公司
                      設臺北市○○區○○○路0段00○00號00、00樓
法定代理人  施俊吉  
相  對  人  
即債權人    富邦資產管理股份有限公司

法定代理人  洪主民  


相  對  人  
即債權人    仲信資融股份有限公司(受讓自立新資產管理股份


法定代理人  陳鳳龍  


相  對  人  
即債權人    衛生福利部中央健康保險署(臺北業務組)

法定代理人  李伯璋  
相  對  人  
即債權人    勞動部勞工保險局(國民年金組)

法定代理人  鄧明斌  
相  對  人  
即債權人    元大商業銀行股份有限公司


法定代理人  翁  健  
代  理  人  黃勝豐  
相  對  人  
即債權人    滙誠第二資產管理股份有限公司

法定代理人  莊仲沼  


上列當事人聲請消費者債務清理事件，本院裁定如下：
    主  文
債務人乙○○應予免責。
    理  由
一、按法院為終止或終結清算程序之裁定確定後，除別有規定外
    ，應以裁定免除債務人之債務；法院裁定開始清算程序後，
    債務人有薪資、執行業務所得或其他固定收入，扣除自己及
    依法應受其扶養者所必要生活費用之數額後仍有餘額，而普
    通債權人之分配總額低於債務人聲請清算前2年間，可處分
    所得扣除自己及依法應受其扶養者所必要生活費用之數額者
    ，法院應為不免責之裁定。但債務人證明經普通債權人全體
    同意者，不在此限；債務人有下列各款情形之一者，法院應
    為不免責之裁定，但債務人證明經普通債權人全體同意者，
    不在此限：「（一）於7年內曾依破產法或本條例規定受免
    責。（二）故意隱匿、毀損應屬清算財團之財產，或為其他
    不利於債權人之處分，致債權人受有損害。（三）捏造債務
    或承認不真實之債務。（四）聲請清算前2年內，因消費奢
    侈商品或服務、賭博或其他投機行為，所負債務之總額逾聲
    請清算時無擔保及無優先權債務之半數，而生開始清算之原
    因。（五）於清算聲請前1年內，已有清算之原因，而隱瞞
    其事實，使他人與之為交易致生損害。（六）明知已有清算
    原因之事實，非基於本人之義務，而以特別利於債權人中之
    1人或數人為目的，提供擔保或消滅債務。（七）隱匿、毀
    棄、偽造或變造帳簿或其他會計文件之全部或一部，致其財
    產之狀況不真確。（八）故意於財產及收入狀況說明書為不
    實之記載，或有其他故意違反本條例所定義務之行為，致債
    權人受有損害，或重大延滯程序。」債務人有前條各款事由
    ，情節輕微，法院審酌普通債權人全體受償情形及其他一切
    情狀，認為適當者，得為免責之裁定，消費者債務清理條例
    （下稱消債條例）第132條、第133條、第134條及第135條分
    別定有明文。又為免債務人濫用清算程序以獲免責，並敦促
    有清償能力者，利用薪資、執行業務所得或其他固定收入清償
    債務而受免責，爰以債務人聲請清算前二年間，可處分所得
    扣除自己及依法應受其扶養者所必要生活費用之數額為計算
    基礎，以為裁定免責之依據，進而保障債權人可受最低清償
    （消債條例第133條立法目的參照）。準此，法院為終止或
    終結清算程序之裁定確定後，如查明債務人有消債條例第13
    3條或第134條各款所定之情形者，除債務人能證明經普通債
    權人全體同意免責外，應為不免責之裁定。
二、本院依消債條例第136條規定，通知全體債權人及債務人於
    民國110年9月16日到場陳述意見：
(一)債權人上海商業儲蓄銀行股份有限公司(下稱上海商銀)未到
    庭惟具狀稱：不同意債務人免責。依本院109年度司職消債
    清字第114號債權表，債務人無擔保及無優先債權金額為新
    臺幣(下同)12,683,014元，且檢視債務人消費明細表有大量
    預借現金融資、利用加油站用罊所有信用額度，於清算程序
    中未有任何還款，請依消債條例第133條裁定債務人不予免
    責等語(本院卷第99頁)。
(二)債權人國泰世華商業銀行股份有限公司(下稱國泰銀行)未到
    庭惟具狀稱：請調查債務人目前收入情形。全體債權人於清
    算程序中皆未受償，倘受償金額低於債務人聲請前兩年可處
    所得之餘額，請依消債條例第133條裁定債務人不予免責等
    語(本院卷第113、114頁)。
(三)債權人兆豐國際商業銀行股份有限公司(下稱兆豐銀行)未到
    庭惟具狀稱：不同意債務人免責。請審酌債務人於聲請前兩
    年及現在之收入是否屬實，必要生活費是否浮報，以釐清債
    務人是否有消債條例第133條不免責事由。另請調查債務人
    是否有消債條例第134條各款不免責事由等語(本院卷第139
    頁)。
(四)債權人臺灣新光商業銀行股份有限公司(下稱新光銀行)未到
    庭，亦未於具狀表示具體意見(本院卷第51、159頁)。
(五)債權人永豐商業銀行股份有限公司(下稱永豐銀行)未到庭惟
    具狀稱：由債權表可知，債務人之債務多為現金卡及信用債
    務，顯有奢侈浪費之舉，且債權人於清算程序皆未受償，故
    不同意債務人免責等語(本院卷第129頁)。
(六)債權人玉山商業銀行股份有限公司(下稱玉山銀行)未到庭惟
    具狀稱：不同意債務人免責。請調查債務人是否有消債條例
    第133條、第134條各款不免責事由等語(本院卷第147頁)。
(七)債權人甲○(台灣)商業銀行股份有限公司(下稱甲○銀行)未到
    庭惟具狀稱：不同意債務人免責。請調查債務人是否有消債
    條例第133條、第134條各款不免責事由等語(本院卷第117頁
    )。
(八)債權人中國信託商業銀行股份有限公司(下稱中信銀行)未到
    庭惟具狀稱：依本院109年度消債更字第32號民事裁定所載
    ，債務人每月可處分所得扣除每月自己及應受其扶養者所需
    生活費用後，已入不敷出，就超支部分債務人如何負擔？顯
    有消債條例第134條第8款故意於財產及收入狀況說明書為不
    實記載等情事，請依消債條例第134條第2款、第8款裁定債
    務人不予免責。另請調查債務人是否有消債條例第133條、
    第134條各款不免責事由等語(本院卷第105頁)。
(九)債權人台新資產管理股份有限公司(下稱台新公司)未到庭惟具狀稱：不同意債務人免責。請調查債務人是否有消債條例第133條、第134條各款不免責事由，例如入出境資料，以確認其是否奢侈浪費或隱匿財產等語(本院卷第91頁)。
(十)債權人萬榮行銷股份有限公司(下稱萬榮公司)未到庭惟具狀
      稱：債務人自債權出售予萬榮公司至今，皆無還款紀錄，
      截至110年8月17日尚積欠萬榮公司902,163元，故不同意
      債務人免責等語(本院卷第109頁)。
(十一)債權人長鑫資產管理股份有限公司(下稱長鑫公司)未到庭
      惟具狀稱：債務人既已聲請更生，應依更生方案盡力清償
      ，不同意債務人開始清算程序等語(本院卷第131頁)。
(十二)債權人富邦資產管理股份有限公司(下稱富邦公司)未到庭
      惟具狀稱：富邦公司於清算程序並未受償任何款項，故不
      同意債務人免責等語(本院卷第121頁)。
(十三)債權人仲信資融股份有限公司(下稱仲信公司)未到庭惟具
      狀稱：對於債務人是否予以免責，並無意見等語(本院卷
      第137頁)。
(十四)債權人衛生福利部中央健康保險署(臺北業務組)(下稱健
      保署)未到庭惟具狀稱：不同意債務人免責。全民健康保
      險之保險費、滯納金，優先於普通債權等語(本院卷第89
      頁)。
(十五)債權人勞動部勞工保險局(國民年金組)(下稱勞保局)未到
      庭惟具狀稱：依衛生福利部103年9月15日衛部保字第1030
      125517號函釋意旨，被保險人依更生方案履行完畢後，本
      局申報更生債權範圍內未受清償之保險費及利息，發生消
      滅效果，渠等國民年金保險年資之計算仍應依被保險人實
      際繳納保險費月(日)數按比例計算，至保險給付之請領事
      項，則應按國民年金法第30、34條等有關規定辦理等語(
      本院卷第87頁)。
(十六)債權人元大商業銀行股份有限公司(下稱元大銀行)未到庭
      惟具狀稱：元大銀行於清算程序並未受償任何款項，請調
      查債務人財產所得資料，如符合消債條例第133條、第134
      條各款不免責事由，請裁定債務人不予免責等語(本院卷
      第93頁)。
(十七)債權人滙誠第二資產管理股份有限公司(下稱滙誠第二公
      司)未到庭惟具狀稱：請調查債務人是否領有政府相關補
      助，以釐清債務人是否有消債條例第133條、第134條各款
      不免責事由等語(本院卷第133頁)。
(十八)債權人聯邦商業銀行股份有限公司(下稱聯邦銀行)、摩根
      聯邦資產管理股份有限公司(下稱摩根公司)、挺鈞股份有
      限公司、債權人台灣金聯資產管理股份有限公司(下稱台
      灣金聯公司)未到庭，亦未於具狀表示具體意見(本院卷第
      53、159、63、163、73、165頁)。
(十九)債務人到庭並具狀稱：債務人於聲請前兩年收入為760,74
      6元、支出為773,640元，並無餘額。於109年6月29日裁定
      開始清算後至110年8月共得280,000元(計算式：20,000×1
      4個月=280,000，另領有紓困貸款30,000元，平均每月22,
      143元(計算式：(280,000+30,000)/14個月=22,143)，而
      必要生活費及1名未成年子女扶養費依110年臺北市每人每
      月最低生活費1.2倍即21,202元計算，共31,803元(計算式
      ：21,202+21,202/2名扶養義務人=31,803)，不符合消債
      條例第133條不免責事由。債務人亦無消債條例第134條各
      款不免責事由。另債務人對於本院准予更生裁定內容(含
      聲請更生前之收支數額)沒有意見等語（本院卷第143、14
      4、171頁）。
三、經查：
(一)債務人前有不能清償債務情事而向本院聲請更生，經本院以
    109年度消債更字第32號裁定自109年2月24日下午4時起開始
    更生程序，嗣因本院不認可債務人於同年4月22日所提更生
    方案，以109年度消債清字第130號裁定自109年7月20日下午
    4時起開始清算程序，司法事務官以109年度司執消債清字第
    114號清算事件辦理並於110年6月7日裁定終止清算程序等情
    ，有本院109年度消債更字第32號（下稱消更卷）、109年度
    司執消債更字第29號（下稱執更卷）、109年度消債清字第1
    30號（下稱消清卷）、109年度司執消債清字第114號（下稱
    執清卷）等卷可稽。
(二)債務人無消債條例第133條應不免責之情形：
　1.按法院裁定開始更生程序後，債務人免責前，法院裁定開始
    清算程序，其已進行之更生程序，適於清算程序者，作為清
    算程序之一部；其更生聲請視為清算聲請，消債條例第78條
    第1項定有明文。由其文義可知，在適於清算程序之情形下
    ，清算程序之始點，得提前至裁定開始更生時。更生程序係
    重建型債務清理程序，為保障普通債權人於更生程序之受償
    額，依消債條例第64條第2項第3款規定，若無擔保及無優先
    權債權受償總額，顯低於法院裁定開始更生程序時，依清算
    程序所得受償之總額，法院不得認可更生方案。此即清算價
    值保障原則，保障債權人不至受比依清算程序受償更不利之
    地位。基此，債務人於裁定開始更生程序時，係有薪資固定
    收入，若債務人係聲請清算而開始清算程序，依消債條例第
    133條規定可能受不免責之裁定，需繼續清償債務達消債條
    例第141條規定數額後，始得再聲請裁定免責。惟於更生轉
    換清算程序之情形，若認定債務人有無薪資等固定收入之時
    點，不得提前至裁定開始更生程序時，債務人因此而受免責
    裁定，債權人將遭受較債務人依清算程序受償更不利之結果
    ，有違清算價值保障原則（臺灣高等法院暨所屬法院98法律
    座談會民事類提案第40號研討結果）。意即，認定債務人有
    無薪資、執行業務所得或其他固定收入之時點，於更生轉換
    清算程序之情形，應提前至裁定開始更生時。查債務人係於
    108年4月30日聲請更生（本院108年度北司消債條字第209號
    卷第4頁，下稱調解卷），嗣因債務人失業而無法履行更生
    方案，經本院裁定開始清算程序，其更生之聲請視為清算之
    聲請，債務人聲請前兩年之收入狀況應自106年4月30日起算
    至108年4月29日止。
　2.債務人於本件聲請前兩年間之收入(106年4月30日起算至108
    年4月29日間)：債務人主張於本件聲請前兩年間開計程車為
    業，於106年4月1日至108年3月31日間，共得760,746元，而
    於108年2月至4月間平均每月收入為28,000元，已提出聲請
    人全國財產稅總歸戶財產查詢清單、財政部臺北國稅局106
    及107年度綜合所得稅各類所得資料清單、勞工保險被保險
    人投保資料表為佐，並有債務人108年5月13日收入切結書可
    參(調解卷第65頁)。
  3.必要生活費：債務人主張以107年臺北市每人每月最低生活
    費用16,157元計算個人必要生活費支出(調解卷第7頁)，業
    已提出其戶籍謄本為佐(調解卷第5、66頁)。本院參酌臺北
    市每人每月最低生活費106年度為15,544元、107年度為16,1
    57元、108年度為16,580元，則債務人聲請前二年即106年4
    月30日至108年4月29日間，必要生活費為460,091元（計算
    式：計算式：155,44×1.2倍×12個月×(比例277天/365天)+16
    ,157×1.2倍×12個月+16,580×1.2倍×12個月×(比例88天/365
    天)=460,091），每月平均19,170元（元以下四捨五入），
    所主張每月必要支出16,157元，應無浮報之虞，堪予採認。
　4.扶養費：債務人主張有未成年子女共二名需扶養（分別於93
    年11月、89年11月出生，調解卷第66頁），女兒部分與配偶
    各按二分之一比例負擔扶養費每月8,078元，兒子為養子，
    由債務人獨自負擔扶養費每月8,000元等語(調解卷第7頁反
    面)。按消債條例第64條之2第2、3項規定，受扶養者之必要
    生活費用，準用同條第1項規定計算基準數額，並依債務人
    依法應負擔扶養義務之比例認定之。同條第1、2項情形，債
    務人釋明更生期間無須負擔必要生活費用一部或全部者，於
    該範圍內，不受最低數額限制；債務人證明確有必要支出者
    ，不受最高數額及應負擔比例之限制。本院審酌臺北市每人
    每月最低生活費106年度為15,544元、107年度為16,157元、
    108年度為16,580元，則債務人聲請前二年即106年4月30日
    至108年4月29日間，必要生活費核為460,091元（計算式同
    上），每月平均19,170元。而債務人女兒並無收入，有其全
    國財產稅總歸戶財產詢清單、財政部臺北國稅局106及107年
    度綜合所得稅各類所得資料清單可佐(調解卷第72、73、74
    頁)，則債務人主張每月與配偶按二分之一比例負擔扶養費
    每月8,078元扶養女兒，總額並未逾越臺北市每人每月最低
    生活費，應無浮報之虞，堪予採認。又債務人兒子於106、1
    07年有收入19,144元、17,653元，於108年1月至3月收入分
    別為2,780元、2,680元、1,100元(調解卷第64頁)，有其財
    政部臺北國稅局106及107年度綜合所得稅各類所得資料清單
    與債務人108年5月15日陳報狀可考(消更卷第76、77、64頁)
    ，其子於二年間平均每月收入有1,695元(計算式:(19,144+1
    7,653+2,780+2,680+1,100)÷24=1,695)，則債務人主張獨自
    負擔養子扶養費每月8,000元部分，總額亦未逾越臺北市每
    人每月最低生活費，無浮報之虞，亦堪採認。
　5.依上所述，債務人聲請前兩年每月可處分所得28,000元，扣
    除個人必要生活費用16,157元及扶養費16,078元（共32,235
    元)，已無餘額(0元)，不符消債條例第133條後段所定「普
    通債權人之分配總額低於債務人聲請清算前2年間，可處分
    所得扣除自己及依法應受其扶養者所必要生活費用之數額者
    」之要件，從而亦無該條所定應不免責之事由。
(三)債務人無消債條例第134條各款規定不免責事由：
  1.按關於更生或清算之程序，除本條例別有規定外，準用民事
    訴訟法之規定，消債條例第15條定有明文，而民事訴訟法第
    277條前段規定當事人主張有利於己之事實者，就其事實有
    舉證之責任，故債權人如主張債務人有該條例第134條各款
    所定行為，自應就債務人合於上開要件之事實，舉證以實其
    說。合先敘明。
　2.次按消債條例第134條第4款規定，限於債務人於聲請清算前
    兩年內，所為消費奢侈商品或服務等不當行為，始足當之（
    消債條例第134條第4款修正理由參照），且必須因消費奢侈
    商品或服務、賭博或其他投機行為，所負債務之總額逾聲請
    清算時無擔保及無優先權債務之半數，而生開始清算之原因
    。
　3.債權人上海商銀、台新銀行主張依債務人消費明細表有大量
    預借現金融資、利用加油站用罊所有信用額度，於清算程序
    中未有任何還款等語，有債務人消費明細表可稽(本院卷第1
    01頁)，並聲請本院調查債務人於聲請清算前兩年至今有無
    出國搭乘國內外航線，是否有消債條例第134條第4款部分。
    經查，上開債務人消費明細表，查無符合聲請清算前兩年（
    106年4月30日至108年4月29日）內之消費項目。而台新銀行
    就債務人有何消費奢侈商品或服務致所負債務之總額逾聲請
    清算時無擔保及無優先權債務之半數乙節，未舉證以實其說
    。另本院依職權調查債務人於聲請清算前二年（106年4月30
    日)迄至清算終止之110年6月7日間，並無出境紀錄，有債務
    人入出境資訊連結作業查詢資料乙紙在卷可稽，尚難憑認債
    務人有「聲請清算前2年內，因消費奢侈商品或服務、賭博
    或其他投機行為，所負債務之總額逾聲請清算時無擔保及無
    優先權債務之半數，而生開始清算之原因」事由。
　4.中信銀行主張依本院109年度消債更字第32號民事裁定所載
    ，債務人每月可處分所得扣除每月自己及應受其扶養者所需
    生活費用後，已入不敷出，就超支部分債務人如何負擔？顯
    有消債條例第134條第8款故意於財產及收入狀況說明書為不
    實記載等情事，請依消債條例第134條第2款、第8款裁定債
    務人不予免責等語。惟查，中信銀行就債務人有何消債條例
    第134條第2、8款「故意隱匿、毀損應屬清算財團之財產，
    或為其他不利於債權人之處分，致債權人受有損害。故意於
    財產及收入狀況說明書為不實之記載，或有其他故意違反本
    條例所定義務之行為，致債權人受有損害，或重大延滯程序
    」之事由，並未舉證以實其說，尚難認有隱匿、毀損或故為
    不實記載致債權人受有損害之事實，則中信銀行此部分主張
    ，尚非可採。
　5.此外，本院依職權調查結果，債務人並非7年內曾依破產法
    或消債條例規定受免責者，復查無債務人有何其他故意隱匿
    、毀損應屬清算財團之財產，或為其他不利於債權人之處分
    ，致債權人受有損害，或捏造債務或承認不真實之債務，或
    於聲請清算前2年內，因消費奢侈商品或服務、賭博或其他
    投機行為，所負債務之總額逾聲請清算時無擔保及無優先權
    債務之半數，而生開始清算之原因，復無聲請清算前1年內
    ，已有清算之原因，而隱瞞其事實，使他人與之為交易致生
    損害之行為，且無明知已有清算原因之事實，非基於本人之
    義務，而以特別利於債權人中之一人或數人為目的，提供擔
    保或消滅債務之行為，或隱匿、毀棄、偽造或變造帳簿或其
    他會計文件之全部或一部，致其財產之狀況不真確，亦無故
    意於財產及收入狀況說明書為不實之記載，或有故意違反同
    條例第9條第2項到場義務、第41條出席及答覆義務、第81條
    第1項提出財產及收入狀況說明書、債權人、債務人清冊義
    務、第82條第1項報告義務、第89條生活儉樸及住居限制義
    務、第101條提出清算財團書面資料義務、第102條第1項移
    交簿冊、文件及一切財產義務、第103條第1項答覆義務、第
    136條第2項協力調查義務之行為，致債權人受有損害或重大
    延滯程序等消債條例第134條各款所定之不免責事由。
四、綜上所述，債務人經法院為終止清算程序之裁定確定，既無
    消債條例第133條或第134條各款所定之不應免責情形存在，
    揆諸前揭說明，應以裁定免除債務人之債務，是債務人聲請
    免責，自應予准許。
五、爰裁定如主文。
中　　華　　民　　國　　111 　年　　1 　　月　　27　　日
                  民事第二庭    法　官　林修平
以上正本係照原本作成。　　　　　　　　　
如對本裁定抗告須於裁定送達後10日內向本院提出抗告狀，並繳
納抗告費新臺幣1,000元。
中　　華　　民　　國　　111 　年　　1 　　月　　27　　日
                                書記官  賴靖欣